臺灣高等法院刑事判決　　　　　　　 94年度交上易字第152號
上　訴　人　臺灣基隆地方法院檢察署檢察官
被　　　告　甲○○
選任辯護人　林則奘律師
上列上訴人因過失致死案件，不服臺灣基隆地方法院94年度交訴
字第9號，中華民國94年4月14日第一審判決（起訴案號：臺灣基
隆地方法院檢察署93年度偵字第4511號、94年度偵字第419號）
，提起上訴，本院判決如下：
    主  文
上訴駁回。
    理  由
一、公訴意旨以：被告甲○○九十三年九月十七日，騎乘ＬＯＴ
    －五四五號機車違規附載其妻及幼子二人，在基隆市○○路
    四四六號前，有謝豐舟所駕駛三０三八─ＧＺ自用小客車違
    規停放，謝豐舟且未注意往來機車擅自開啟車門，而甲○○
    駕駛機車跟隨於被害人林王南美之後，然與被害人機車未保
    持安全間距，復未注意車前狀況，於謝豐舟開啟車門，被害
    人林王南美撞及被告謝豐舟開啟之車門後，甲○○亦閃避不
    及再追撞被害人，致被害人林王南美因而死亡，因認被告甲
    ○○於本件肇事亦有過失，涉有刑法第二百七十六條第一項
    之過失致死罪嫌。
二、訊據被告甲○○固不否認其原騎乘機車跟隨於被害人車後方
    ，且嗣亦有與被害人之機車擦撞，然辯稱：伊駕駛機車行駛
    於被害人之左後方，伊見謝豐舟於前方開啟車門時，即已向
    左側閃避，詎被害人之機車竟直接撞上謝豐舟之車門，且於
    被害人之機車人車倒地後方擦撞其機車，其要難閃躲，應無
    過失等語。而公訴人認被告甲○○涉有上開罪嫌，無非以卷
    附道路交通事故調查報告表、證人謝豐舟之證言、告訴人之
    指述及台灣省基宜區車輛行車事故鑑定委員會之鑑定意見書
    為其論據。
三、按犯罪事實應依証據認定之，無証據不得認定犯罪事實；不
    能証明被告犯罪者，應諭知無罪之判決，刑事訴訟法第一百
    五十四條第二項、第三百零一條第一項分別定有明文。又所
    謂認定犯罪事實之証據，係足以認定被告確有犯罪行為之積
    極証據而言，如未發現相當証據，或証據不足以証明，自不
    能以推測或擬制之方法，以為裁判之基礎（最高法院四十年
    台上字第八六號判例參照）。
四、經查：
  (一)有關車禍發生情形，依已經原審判決確定之被告謝豐舟於交
    通事故現場談話中稱：「我從中和路到中正路四四六號前，
    我將車子停於機車優先道上，我從車上拿起包包，我要開啟
    車門時我有看左側照後鏡，我沒看到機車，我開啟車門，車
    門開一點點，機車車速很快就撞上來」（見相驗卷廿六頁）
    ，嗣於警詢中稱：「（車禍發生之情形？）肇事前我是將車
    子停放在中正路四四六號前機車優先道上，車子熄火，準備
    下車然後我用左手開啟車門大約三十度左右，就在此時有一
    部機車由我左後駛來，撞到我的左車門然後就倒地」（見相
    驗卷十三頁），於嗣後檢察官偵查及原審審理中，被告謝豐
    舟均如是供述（見相驗卷四六頁、原審卷五八頁以下），足
    證本件車禍之發生係肇因於謝豐舟臨時開啟車門，且未注意
    後方之機車而發生，而謝豐舟開啟車門顯非當時騎乘機車行
    經一旁之被害人所得預見且無從閃避，以致被害人之機車撞
    上謝豐舟之車門等情，均堪認定。
  (二)又被告甲○○於案發當時係騎乘機車行駛於被害人機車之左
    後方，業經被告甲○○迭次陳明，而被告甲○○行近肇事地
    點時嗣發生事故之經過，依被告甲○○於現場談話紀錄稱：
    「肇事前我騎車載我妻子及兒子沿中正路往北寧路行駛，我
    行駛車道靠外側處，我是跟在ＰＯＯ─七四三的後面，當自
    小客三０三八─ＧＺ與該機車肇事後，該車打滑並打橫，以
    致我邊剎車邊閃避，但還是避不開以致我車與該重機車碰撞
    後，導致我車倒地，肇事後因我車倒地位置有過半台車身佔
    用對向車道，所以我就將車子移置路邊」（見相驗卷廿七頁
    ），於警詢時亦稱：「當我行經肇事地點時，在我車前方之
    重機車因先行與路邊停車的自小客車開車門車禍，且該重機
    車倒地又打滑又打橫以致我閃避不及，所以該重機車就撞到
    我車的右前側腳踏板導致我機車也左倒地」（相驗卷十七頁
    ），嗣於原審審理中，被告甲○○亦如是供述（見原審審判
    筆錄，原審卷五八頁以下），由以上被告甲○○之供述觀之
    ，甲○○原本即在被害人之左後方行駛，因謝豐舟突然開啟
    車門致被害人林王南美撞及謝豐舟之車門肇事，也因林王南
    美之機車撞及謝豐舟之車門產生之反作用力，導致被害人林
    王南美之機車倒地失控再撞及被告甲○○之機車。
  (三)對於被告甲○○之機車與被害人林王南美機車碰撞之過程，
    據當時在場之被告謝豐舟於現場談話紀錄稱：「後方的ＬＯ
    Ｔ─五四五（即被告甲○○之機車）有沒有撞到我車子，有
    沒有撞到ＰＯＯ─七四三（即被害人之機車）我不清楚」（
    見相驗卷廿六頁），於警詢中稱：「（你當時是否看到ＬＯ
    Ｔ─五四五重機車有撞到死者？）我沒有看到，但是死者車
    子碰到我車子之後，我有再聽到一次撞擊聲」（相驗卷第十
    三頁），其於偵查中並供述：「我當時開門時，聽到第一次
    撞擊聲，我就回頭看我的車，然後我有聽到第二次撞擊聲，
    我再抬頭時，已經看到林王南美及甲○○的機車都倒地，甲
    ○○已經站起來．．．」（四一九偵查卷第廿、廿一頁），
    由以上共同被告謝豐舟之供述內容，均無從證明被告甲○○
    之機車係於被害人機車倒地前先撞擊被害人之機車。
  (四)本件車禍經台灣省基宜區車輛行車事故鑑定委員會，經鑑定
    結果認：「一、謝豐舟駕駛自小客車占及機車優先道停車且
    開啟車門不當，致與林王車撞及，並導致黃車反應不及撞及
    倒地之林王車，為肇事原因。二、林王南美駕駛重機車無肇
    事因素。三、甲○○駕駛重機車無肇事原因。」此有該委員
    會九十三年十二月一日基宜鑑字第０九三五００一九五四號
    鑑定書一紙在卷可查（見相驗卷末，未編頁），又本件交通
    事故經台灣省車輛行車事故鑑定委員會覆議結果，該委員會
    經研議結果，認：「照原鑑定意見，惟意見一文詞改為『謝
    豐舟駕駛自小客車，占用機車優先道停車且開啟車門未注意
    讓行進中車輛先行，致衍生連環肇事，為肇事原因」等語（
    見四一九偵查卷十六頁），依上開鑑定意見，不論第一次鑑
    定或係覆議鑑定意見，均認被告甲○○之駕駛行為並非肇事
    原因，且覆議意見更進而更正原鑑定意見中所陳「並導致黃
    車反應不及撞及倒地之林王車」部分之文字，改為「致衍生
    連環肇事」等語，益足以證明被告甲○○之機車是否「撞擊
    」被害人林王南美之機車一節，在鑑定委員會仍存在疑義。
  (五)又原審檢察官依告訴人採集之照片證據，於原審審判期日提
    出照片三張，並指該照片三張用以證明被告甲○○之機車左
    邊後照鏡留有被害人安全帽相同之藍色漆及血跡，顯見被告
    甲○○之機車有撞擊被害人之頭部等情，並有照片三張附於
    原審卷（見原審卷七十頁）。惟查，此三張照片係告訴人於
    案發後一個月所拍攝取得，既非在案發現場採證所得，亦非
    偵查機關拍攝所得，其真實性已可爭議，況檢察官雖舉出三
    張照片，但對照片上所稱之「藍色漆」、「血跡」等是否為
    本件被害人所戴之安全帽之藍色漆？血跡是否被害人之血跡
    ，均未進一步提出事證證明。且縱上開之照片均屬真正，惟
    查，本件車禍之發生，係肇因於共同被告謝豐舟臨時開啟車
    門而發生之偶發事件，被害人及被告甲○○二人均無可預防
    ，已如前述，且被告自案發現場談話筆錄時起，即坦承其機
    車與被害人之機車發生碰撞之事實，則縱被告甲○○之機車
    確有碰撞被害人之頭部，其碰撞係如何發生？是否基於被告
    甲○○之過失？遍觀全卷亦無相關之事證可以證明，故檢察
    官持告訴人所提出之照片三張用以證明被告甲○○有過失，
    尚乏依據。
  (六)檢察官雖指稱被告甲○○未注意車前狀況，且未與前車保持
    可以煞停之距離云云，惟查，被告甲○○係行駛於被害人機
    車之左後方，已經被告甲○○迭次陳明，且被告甲○○之機
    車與被害人之機車距離有二個半汽車之車身，至肇事前仍然
    保持兩個汽車之車身，此亦經被告甲○○於原審審理時供述
    明確（見原審卷六六頁），然如此駕駛行駛如何有未注意車
    前狀況且未保持可煞停之距離，並未據檢察官舉證陳明。雖
    告訴人稱被告甲○○見前方有狀況時，未採取煞車之措施而
    是採取「向左閃避」之措施，是基於超載之結果，堪認其有
    云云，然被告甲○○係行駛於被害人之左後方，已如前述，
    且見前方有狀況時，採取向左方閃避之方法，依被告甲○○
    所言係被害人之機車撞及謝豐舟之車門後，再撞及伊之機車
    ，依此情形，並非被告甲○○之機車撞及被害人之機車，難
    認被告甲○○之追撞之行為，且被告甲○○當天車上載有其
    妻及幼子，然彼三人除因機車倒下而受有小傷外，均未因之
    而受傷，由此亦可證明被告甲○○並非追撞被害人之機車。
    按刑法第二百七十六條第一項之過失致死罪，必行為人對於
    被害人之死亡，有應注意能注意而不注意之過失，本件綜前
    所述各節，並無積極證據可資證明被告甲○○於車禍發生時
    ，有何違反注意義務之行為存在，至被告甲○○在案發當天
    違規超載之行為，固違反交通法規而有違規行為，但此一違
    規行為不能證明與被害人之死亡間有關係。
  (七)綜上所述，本件車禍之發生，被告甲○○雖行經肇事地點，
    但尚難認有何應注意能注意而不注意之過失，致被害人發生
    死亡之結果。
五、原審本同上見解，認不能證明被告甲○○有應注意能注意而
    不注意之過失存在，因而以不能證明被告甲○○犯罪為由，
    判決被告甲○○無罪，核無違誤，檢察官循被害人家屬之請
    求，仍執陳詞指原審未審酌現場血跡、被害人頭部受傷之情
    形，且認鑑定意見有被告甲○○碰撞被害人之記載等情，指
    摘原判決不當，核無理由，應駁回其上訴。
據上論斷，應依刑事訴訟法第三百六十八條，判決如主文。
本案經檢察官周誠南到庭執行職務。
中　　華　　民　　國　　94　　年　　8 　　月　　24　　日
　　　　　　　　　刑事第七庭審判長法　官  蔡秀雄
　　　　　　　　　　　　　　　    法　官  蘇素娥
　　　　　　　 　 　　　　　　　　法　官  周占春
以上正本證明與原本無異。
不得上訴。
                                  書記官  葉金發
中　　華　　民　　國　　94　　年　　8 　　月　　24　　日
